臺灣高等法院民事判決
109年度重上更一字第58號
上  訴  人  長碁工程有限公司
法定代理人  李國祥  
訴訟代理人  黃德賢律師
被上訴人    潤弘精密工程事業股份有限公司
法定代理人  賴士勲  
訴訟代理人  周憲文律師    
上列當事人間請求給付工程款等事件，上訴人對於中華民國104
年4月15日臺灣臺北地方法院102年度建字第120號第一審判決提
起上訴，經最高法院第一次發回更審，上訴人並為訴之追加，本
院於111年4月12日言詞辯論終結，判決如下：
    主      文
一、原判決關於駁回上訴人後開第二項之訴部分，及該部分假  
    執行之聲請，暨訴訟費用（除確定部分外）之裁判均廢棄。
二、上開廢棄部分，被上訴人應給付上訴人新臺幣壹佰伍拾捌萬
    捌仟陸佰壹拾元，及其中新臺幣柒拾萬伍仟陸佰元自民國一
    Ｏ三年九月二十一日起、其餘新臺幣捌拾捌萬參仟零壹拾元
    自民國一Ｏ二年四月九日起，均至清償日止，按年息百分之
    五計算之利息。
三、被上訴人應給付上訴人新臺幣肆萬肆仟壹佰伍拾壹元，及自
    民國一一一年二月十一日起至清償日止，按年息百分之五計
    算之利息。
四、其餘上訴、追加之訴及其假執行之聲請均駁回。
五、本判決所命第二項給付，於上訴人以新臺幣伍拾參萬元供擔
    保後得假執行，但被上訴人如以新臺幣壹佰伍拾捌萬捌仟陸
    佰壹拾元預供擔保，得免為假執行。
六、本判決所命第三項給付，於上訴人以新臺幣壹萬肆仟元供擔
    保後得假執行，但被上訴人如以新臺幣肆萬肆仟壹佰伍拾壹
    元預供擔保，得免為假執行。　　
七、第一審（除確定部分外）、第二審及發回前第三審訴訟費用
    ，由被上訴人負擔百分之三十九，餘由上訴人負擔；關於追
    加之訴訴訟費用，由被上訴人負擔百分之二十六，餘由上訴
    人負擔。
    事實及理由
壹、程序部分：
    按第二審訴之變更或追加，非經他造同意不得為之，但擴張
    或減縮應受判決事項之聲明者，不在此限，民事訴訟法第44
    6條第1項、第255條第1項第3款定有明文。本件上訴人於本
    院審理時追加請求被上訴人應給付新臺幣（下同）169,624
    元本息(本院卷㈢144頁），係請求工程款339萬2,483元按5％
    計算之營業稅，核屬擴張應受判決事項之聲明，依前揭規定
    ，應予准許。
貳、實體部分：
一、上訴人主張：伊於民國99年1月22日與被上訴人簽訂工程合
    約單（下稱為系爭合約），約定承攬「○○○○○○眷村新建統包
    工程（下稱為新建統包工程）─新建統包工程─機電設備工程
    中之「電工班/水工班（C1）區」工程（下稱為系爭工程）
    ，約定總工程款為2,240萬元（未稅；含稅為2,352萬元）。
    嗣伊已將系爭工程全部施作完畢，期間並向被上訴人按期請
    款，惟陸續遭被上訴人扣款254萬4,994元（未稅) 及扣保留
    款218萬6,346元（未稅）。然伊僅同意清安費用扣款95,221
    元、材料扣款109,099元、代工施作扣款410萬2,416元、土
    建扣款24萬4,400元、安衛處罰扣款4萬1,000元、保固缺失
    修繕費用8,389元，合計460萬525元（如附表一右邊第2欄「
    兩造爭執範圍」中「上訴人爭執」所示、附表二灰色欄位所
    示）。又伊已施作追加工程完畢，被上訴人應給付追加工程
    款計396萬7,268元（如附表三所示），故被上訴人應給付工
    程款339萬2,483元、返還保固保證金70萬5,600元（合計409
    萬8,083元），另就工程款339萬2,483元追加請求5％營業稅
    計16萬9,624元。伊無逾期完工，縱使伊逾期完工，然契約
    約定之違約金過高，應予酌減。爰依民法第490條第1項、第
    505條及系爭合約約定提起本訴(原審判決上訴人全部敗訴，
    上訴人提起上訴並為訴之追加，由本院104年度重上字第448
    號〈下稱本院前審〉判決後，經最高法院發回更審，兩造聲明
    及歷審判決情形如附表四所示）。其上訴聲明：㈠原判決關
    於駁回伊後開第二項之訴部分及該部分假執行之聲請廢棄。
    ㈡被上訴人應給付伊409萬8,083元，其中70萬5,600元自103
    年9月20日起至清償日止，按年息5％計算之利息；其餘339萬
    2,483元自102年4月9日起至清償日止，按年息5％計算之利息
    。㈢願供擔保請准宣告假執行。其追加聲明：㈠被上訴人應給
    付伊16萬9,624元及自111年2月11日起至清償日止，按年息5
    ％計算之利息。㈢願供擔保聲請宣告假執行（另其餘未繫屬本
    院者，下不贅述）。
二、被上訴人則以：否認上訴人有追加工程款債權。上訴人應被
    扣款金額為215萬5,014元（如附表一右邊第2欄「兩造爭執
    範圍」中「被上訴人爭執」所示、附表二灰色欄位所示）。
    又系爭工程應於99年12月1日前完工，上訴人自99年12月1日
    起至100年4月11日止，逾期完工132天，以工程總價2,352萬
    元（含稅）按每日千分之5計算逾期罰款為1,552萬3,200元
    ，經扣抵後，上訴人已無工程款及保固保證金債權等語，資
    為抗辯。其答辯聲明：㈠上訴及追加之訴駁回。㈡如受不利判
    決，願供擔保請准宣告免為假執行。
三、兩造對於99年1月22日簽訂系爭合約，約定由上訴人以總工
    程款為2,240萬元（含稅為2,352萬元）承攬系爭工程，並約
    定應於99年12月1日前施作完畢；嗣被上訴人於上訴人各期
    估驗請款時，除依約扣保留款計218萬6,346元（未稅）外，
    尚對上訴人扣款計254萬4,994元（未稅）等情不爭執，且有
    系爭合約為證（原審卷㈠8至60頁），堪信為真實。
四、兩造目前爭執項目如下：
　㈠附表一右邊第2欄「兩造爭執範圍」中「上訴人、被上訴人爭
    執」所示及附表二「灰色」欄位所示之清安費用扣款、材 
    料扣款、土建扣款及附表三項次1至30所示之追加工程款。
　㈡上訴人對本件工程是否有逾期完工？逾期罰款為何？如有逾
    期完工，兩造約定之違約金是否過高?
　㈢上訴人追加請求工程款按5％計算之營業稅，有無理由？　
五、關於清安費用扣款部分：　　
　㈠上訴人爭執附表二項次1至52、54、58至121、124項目；被上
    訴人則爭執項次53、55至57項目。　
　㈡系爭合約附件98年12月23日發包會議記錄電工班K項約定：「
    清安費用上限為總承包金額之＿％（不得小於1）違反勞安及
    民生垃圾不在此限」；水工班I項亦有相同約定。系爭通則
    條款第23條「場地清理」第1項約定：「乙方（即上訴人）
    應於每日施工後，將其所造成之垃圾或殘料等，當日依照業
    主契約規定及相關法令清理乾淨並自行雇工運離工地或運送
    至甲方（即被上訴人）規定地點集中運離。如係集中至甲方
    規定地點者，甲方運離相關垃圾或殘料費用，則由各階段廠
    商分攤。乙方若未依本款規定處理，甲方得代為清理，因此
    所產生之全部費用均由乙方負責，甲方並得對乙方另依附件
    四之規定處以扣款。上述之各項費用與罰款甲方得由乙方工
    程款中扣除」；第3項約定：「為維持工地環境公共區域之
    清潔與整潔，甲方得視情況點工處理，其所產生之費用由各
    階段廠商分攤，並得自乙方工程款中扣除分攤之費用」；第
    4項約定：「本條前三項所稱之費用與扣款其明細表甲方得
    定期於固定地點公告三天，乙方若認為該公告之費用與扣款
    與實情不符時應於公告期間檢具書面理由向甲方提出異議，
    逾期未提出書面異議，則視同乙方同意該費用與扣款，乙方
    日後不得以任何形式對該筆款項提出異議」等語，業據被上
    訴人提出經上訴人法定代理人李國祥親自簽認之98年12月23
    日發包會議記錄、工程承攬契約通則條款（甲）等件為證（
    原審卷㈠103頁、104頁、118頁），是被上訴人抗辯：上訴人
    承包系爭工程施工，負有維持工地環境公共區域之清潔義務
    ，並應負擔環境清潔及垃圾清運費用，如未履行，得依前揭
    約定自上訴人工程款中扣除等語，堪予採信。
  ㈢茲就兩造目前有爭執項目析述如下： 
  ⒈關於環境清潔分攤費用如附表二項次1至51、58至120部分：
　⑴被上訴人抗辯上訴人應負擔此部分費用，業據提出點工廠商
    估驗請款單、點工薪資請款明細表（估驗用）、統一發票、
    雜項出工月數量統表、點工出勤簽到退與工地危害因素告知
    記錄表、雜項工作出工統計表等件（即被證11附件1-1，各
    該單據存卷外放）、上訴人各期廠商估驗請款單及細目等件
    為憑（本院前審卷㈡417至459頁）、各承商平均分攤細項之
    扣款明細、點工出勤與工作內容紀錄表為證（本院卷㈡25至2
    9頁、37至154頁）。
　⑵上訴人雖不同意上開扣款，然經核其中項次1至51、項次58至
    120業經被上訴人在上訴人自99年5月20日至100年4月19日之
    第1期至第10期各期估驗請領工程款時逐筆列計扣款一節，
    乃兩造所不爭執（本院前審卷㈡631頁、455頁）；且於各期
    請款扣款時，分經上訴人法定代理人李國祥、工程人員詹子
    鈞、邱國雄、阮財福、蔡昇憲簽認之情，亦有各該廠商估驗
    請款單及細目可據（本院前審卷㈡417至459頁），堪認上訴
    人於各期請款時已簽認同意上開各項次清安扣款。上訴人雖
    主張其係為領取各期估驗工程款，始受迫簽認上開扣款云云
    。然審酌上訴人自99年至100年4月間簽認上開估驗請款扣款
    細項後，迄至本件訴訟提起之102年3月23日（民事起訴狀上
    原審收狀日期戳章見原審卷㈠6頁），對上開各項次扣款並未
    見異議一節，益證其事後抗辯上情，實難採信。
　⑶參諸證人鄭全成（被上訴人員工）證稱：系爭工程其有做清
    安費用之統合、請款工作，其有簽名確認。被上訴人發包予
    泉元工程有限公司（下稱泉元公司），泉元公司每日派員至
    工地做清潔維護。現場有分S1、S2、S3、S4費用，只有S2費
    用由代包廠商分擔，由工程師視各家廠商工作項目以計算各
    家分攤額等語（本院卷㈡198至199頁）；證人丁志行（被上
    訴人員工）證稱：其負責系爭工地C區主管，安衛組係其中
    一個組。建築廢棄物之清運須經政府合格廠商清運，此須付
    費，且清運前須將各廢棄物集中，亦須人工及機器費用，例
    如廢棄物全因上訴人施工所生，即由上訴人單獨負擔，如由
    多家廠商施工所致，以目視判斷 廢棄物多的廠商就多分擔
    ，其都有拍照，資料經鄭全成統計在電腦中，電腦會自動發
    出訊息通知各廠商那一天扣多少錢。廠商如反應扣款過多，
    其會拿資料給廠商看等語（本院卷㈡200至202頁）；證人楊
    瑞國（被上訴人員工）證稱：清運廢棄物有一部分是民生垃
    圾，例如工人用餐所生垃圾依各廠商承包金額比例分攤，另
    一部分係廠商自己未清運廢物，由被上訴人代為清運，即依
    證人丁志行所證述情形扣款，實際扣款由丁志行決定等語（
    本院卷㈡281至282頁），查證人鄭全成、丁志行、楊瑞國雖
    係被上訴人之員工，然其等係實際執行系爭工地清運廢棄物
    、計算各廠商分攤額、將各廠商分攤費用鍵入電腦存檔之人
    員，均係針對親身工作經驗而為證述，該3人與上訴人並無
    特別怨隙，應無故意為對上訴人不利證詞之必要，是本院認
    該3人之證言核屬可信。況各廠商對廢棄物清運之分攤費用
    既由系爭工地之人員逐日計算，並通知各家廠商，倘上訴人
    認為計算不公，亦可自行蒐集證據（如以手機拍照或錄影取
    證等）適時提出抗辯，然其捨此未為，僅空口清安費用之分
    攤額過高云云，殊非可信。
　⑷從而，被上訴人主張如附表二後項次1至51、項次58至120之
    各筆扣款，洵屬有據。
  ⒉項次52至57、121、124部分：
  ⑴項次52：係泉元公司於100年5月2日提出請款，扣款日期為10
    0年4月27日，金額為9萬1,260元等情，業據被上訴人提出泉
    元公司廠商估驗請款單、點工薪資請款明細、統一發票、點
    工薪資出工統計表、點工出勤與工作內容紀錄表為證（即被
    證11附件1-1之52；存卷外放）。上開單據雖未經上訴人工
    程人員簽認；然依首揭約定，關於清安費用之扣款並不以取
    得上訴人書面簽認為必要。且證人即被上訴人於系爭工程工
    地現場監工工程師楊兆群並證稱：被上訴人做扣款時，會在
    電腦輸入，公司就會發簡訊通知被扣款廠商，廠商如認為扣
    款有問題，就可以提出來；此項扣款確係現場環境清潔之點
    工扣款等語（本院前審卷㈡519至520頁）。另查閱被上訴人
    提出之簡訊紀錄，於100年4月27日確有一則簡訊通知內容為
    ：「您好貴公司在宜蘭眷村新建統包工程，有一筆點工扣款
    ，金額為91,260元整，扣款原因為室內各棟環境打掃」等語
    （簡訊紀錄明細附於本院前審卷㈡581頁第3則），核與此筆
    扣款金額、時間皆相吻合。上訴人亦自承確有收到被上訴人
    寄發簡訊等語（本院前審卷㈡588頁），顯然上訴人已即時收
    到被上訴人此項扣款之簡訊通知，是堪認被上訴人此項扣款
    有據，應予准許。 
  ⑵項次53：係訴外人唯宏企業社於100年5月12日提出請款，扣
    款日期為100年5月11日，金額為6萬2,400元等情，業據被上
    訴人提出唯宏企業社廠商估驗請款單、點工薪資請款明細、
    工地自辦請購簽擬單、點工明細及統一發票等件為證（即被
    證11附件1-1之53；存卷外放）。上開單據未經上訴人工程
    人員簽認，又據證人楊兆群證稱：此項費用是因為C1區各棟
    陽台樓板預留孔洞不準，於重新打洞後週邊縫隙之回補及碎
    石清理之點工支出等語（本院前審卷㈡521頁），顯然此筆費
    用並非環境清潔費用，而係工程修補之點工支出。另關於代
    工施作扣款，依系爭通則條款第6條第6項：「乙方（即上訴
    人）未依本契約及各該工程承攬﹨發包確認單所定之範圍及
    時限完成之工作或有修繕之必要，甲方得以書面告知乙方限
    期改正，若乙方無法限期內改正，則甲方得以調派點工代乙
    方處理，所需所有相關費用由乙方之工程款中予以扣除，乙
    方不得異議」（原審卷㈠108頁）約定以被上訴人書面限期催
    告修繕後，上訴人無法修繕，被上訴人始得代工施作並主張
    扣款。是以被上訴人所提出之簡訊紀錄於100年5月11日雖有
    一則內容為：「您好貴公司在宜蘭眷村新建統包工程，有一
    筆點工扣款，金額為62,400元整，扣款原因100.2.23-100.3
    .30期間C1區各棟陽」之簡訊通知（本院前審卷㈡581頁第5則
    ），然此項費用性質上既非清安費用，被上訴人復未證明已
    書面通知上訴人限期施作而未施作，則其將此筆費用列於清
    安費用項下並主張扣款云云，即無依據。
  ⑶項次54：係泉元公司於100年7月6日提出請款，未記載扣款日
    期，金額為7萬3,800元等情，業據被上訴人提出泉元公司廠
    商估驗請款單、點工薪資請款明細、統一發票、統計表、點
    工出勤與工作內容紀錄表為證（即被證11附件1-1 之54；存
    卷外放）。上開單據雖未經上訴人工程人員簽認；然關於清
    安費用之扣款並不以取得上訴人書面簽認為必要，且證人楊
    兆群除證述各該扣款均以簡訊通知被扣款廠商外，並證稱：
    此筆費用確係現場環境清潔點工費用分擔等語（本院前審卷
    ㈡520至521頁）。另查閱被上訴人提出之簡訊紀錄，於100年
    5月18日確有一則簡訊通知內容為：「您好貴公司在宜蘭眷
    村新建統包工程，有一筆點工扣款，金額為73,800元整，扣
    款原因為各棟室內環境打掃」等語（簡訊記錄明細附於本院
    前審卷㈡581頁第8則），核與此筆扣款金額、時間皆相吻合
    。上訴人並自承確有收到被上訴人寄發簡訊等語（本院前審
    卷㈡588頁），顯然上訴人應已即時收到此項扣款通知，準此
    ，堪認被上訴人依約扣款，自屬有據。
  ⑷項次55：係訴外人永久美油漆有限公司（下稱為永久美公司
    ）於100年7月14日提出請款，扣款日期為100年5月30日，金
    額為2萬元等情，業據被上訴人提出永久美公司廠商估驗請
    款單、點工薪資請款明細、工地自辦請購簽擬單及統一發票
    為證（即被證11附件1-1之55；存卷外放）。惟參酌證人楊
    兆群證稱：此筆費用係因上訴人陽台幹管施作時，污染已完
    成之油漆工程，故應由上訴人負擔之補漆費用等語（本院前
    審卷㈡522 頁），顯然此筆費用並非環境清潔費用，而係施
    工修補之點工支出至灼。又關於代工施作扣款需由被上訴人
    書面通知限期施作修補後，始得代工施作並主張扣款乙節，
    已於前⑵敘明。是以被上訴人所提出之簡訊紀錄於100年5月3
    0日雖有一則內容為：「您好貴公司在宜蘭眷村新建統包工
    程，有一筆點工扣款，金額為20,000元整，扣款原因為BC區
    油漆補代施作，開工至100.04所發生」（本院前審卷㈡581頁
    第13則），然此項費用性質上既非清安費用，被上訴人復未
    證明以書面限期催告上訴人施作而未施作，則其將此筆費用
    列於清安費用項下並主張扣款云云，自不能准許。
  ⑸項次56：係泉元公司於100年7月15日提出請款，扣款日期為1
    00年7月14日，金額為8萬7,421元等情，業據被上訴人提出
    泉元公司廠商估驗請款單、點工薪資請款明細、點工薪資出
    工統計表、統一發票、點工出勤與工作內容紀錄表為證（即
    被證11附件1-1之56；存卷外放）。惟參酌證人楊兆群證稱
    ：此筆費用係因現場磁磚已經做完，上訴人後來做修改，導
    致磁磚被破壞，需要再點工修補；另外上訴人出工不順，一
    直延遲，所以點工進行鷹架待修補、室內改善、機電缺失、
    品質缺失修改，其費用應由上訴人負擔等語（本院前審卷㈡5
    23 頁），顯然此筆費用並非環境清潔費用，而係修補及代
    施工之點工支出至灼。又關於代工施作扣款，需由被上訴人
    書面通知限期施作修補後，始得代工施作並主張扣款，已於
    前⑵敘明。是以被上訴人所提出之簡訊紀錄於100年7月14日
    雖有一則內容為：「您好貴公司在宜蘭眷村新建統包工程，
    有一筆點工扣款，金額為87,421元整，扣款原因為各棟環境
    及中庭工區四周打掃」（本院前審卷㈡582頁第12 則），其
    原因記載顯然與證人楊兆群前述內容不合，難認此此項費用
    係清安費用；被上訴人復未證明已書面通知上訴人限期施作
    而未施作；證人楊兆群更證稱：不確定有無先通知上訴人，
    當時現場可能找不到上訴人，所以伊只能自己先找點工施作
    等語（本院前審卷㈡523頁）。則被上訴人將此筆費用列於清
    安費用項下並主張扣款云云，自不能准許。
  ⑹項次57：係訴外人威廷企業社於100年9月16日提出請款，扣
    款日期為100年9月16日，金額為1萬4,080元等情，業據被上
    訴人提出威廷企業社廠商估驗請款單、點工薪資請款明細、
    點工薪資出工統計表、工程勞務承攬發包確認單及統一發票
    為證（即被證11附件1-1之57；存卷外放）。惟參酌證人楊
    兆群證稱：此筆費用係因現場鋁窗已固定後，機電幹管置於
    鋁窗上造成鋁窗破壞，對於鋁窗美容之點工費用分攤等語（
    本院前審卷㈡523頁），顯然此筆費用並非環境清潔費用，而
    係工程修補點工支出。又關於代工施作扣款，需由被上訴人
    書面通知限期施作修補後，始得代工施作並主張扣款，業如
    前述，是被上訴人所提出之簡訊紀錄於100年9月16日雖有一
    則內容為：「您好貴公司在宜蘭眷村新建統包工程，有一筆
    點工扣款，金額為14,080元整，扣款原因為C1區鋁窗美容分
    攤」（本院前審卷㈡583頁第10則），然此項費用性質上既非
    清安費用，被上訴人復未證明已書面通知上訴人限期施作而
    未施作，則其將此筆費用列於清安費用項下並主張扣款云云
    ，自不能准許。
  ⑺項次121：係訴外人亨榮有限公司（下為亨榮公司）於100年4
    月27日提出請款，扣款日期為100年4月26日，金額為2萬8,2
    00元等情，業據被上訴人提出亨榮公司廠商估驗請款單、點
    工薪資請款明細、統一發票為證（即被證11附件1-1之121；
    存卷外放）。上開單據雖未經上訴人工程人員簽認；然關於
    清安費用之扣款並不以取得上訴人書面簽認為必要。且證人
    楊兆群除證述各該扣款均以簡訊通知被扣款廠商外，並證稱
    ：此筆費用是各項垃圾及雜物的清理工作等語 （本院前審
    卷㈡520頁、524頁）。另查閱被上訴人提出之簡訊紀錄，於1
    00年4月26日確有一則簡訊通知內容為：「您好貴公司在宜
    蘭眷村新建統包工程，有一筆點工扣款，金額為28,200元整
    ，扣款原因為100.3代施作及清潔分攤扣款點工」等語（簡
    訊紀錄明細附於本院前審卷㈡580頁第13則），核與此筆扣款
    金額、時間皆相吻合。上訴人並自承確有收到被上訴人寄發
    簡訊等語（本院前審卷㈡588頁）準此，堪認被上訴人此項扣
    款依約有據，應准予扣款。
  ⑻項次124：係泉元公司於100年5月18日提出請款，扣款日期為
    100年5月12日，金額為5,400元等情，業據被上訴人提出泉
    元公司廠商估驗請款單、點工薪資請款明細、統一發票、統
    計表、點工出勤與工作內容紀錄表為證（即被證11附件1-1
    之124；存卷外放）。上開單據雖未經上訴人工程人員簽認
    ，然關於清安費用之扣款並不以取得上訴人書面簽認為必要
    ，且證人楊兆群除證述各該扣款均以簡訊通知被扣款廠商外
    ，並證稱：此筆費用是現場物料、民生垃圾經裝妥放置於各
    層指定位置，即俗稱太空包，為配合吊車吊掛之點工費用，
    應由各廠商分擔等語（本院前審卷㈡520頁、525頁）。另查
    閱被上訴人提出之簡訊紀錄，於100年5月12日確有一則簡訊
    通知內容為：「您好貴公司在宜蘭眷村新建統包工程，有一
    筆點工扣款，金額為5,400元整，扣款原因為宜蘭眷村案-環
    境整潔整頓清潔平均分攤」等語（簡訊紀錄明細附於本院前
    審卷㈡581頁第7則），核與此筆扣款金額、時間皆相吻合。
    上訴人並自承確有收到被上訴人寄發簡訊等語（本院前審卷
    ㈡588頁），準此，堪認被上訴人此項扣款依約有據，應准予
    扣款。
  ㈣綜上，被上訴人抗辯可扣款清安費用合計111萬8,713元。
六、關於材料扣款部分：
　㈠上訴人爭執如附表一之㈡「材料扣款」項次3；被上訴人爭執
    項次5、8至11項目。
　㈡查系爭通則條款第19條「材料管理」約定：「對於甲方（即
    被上訴人）供給之材料，應收拾愛惜節約使用，不得浪費散
    失或任意棄置，否則予以扣款工程款處分。其向甲方領用或
    租借之機具、鑰匙等，並應妥為保管，審慎愛惜使用，除固
    定設置之物外，應於每日收工後即交還甲方，倘有遺失或損
    壞，應照價賠償」；第22條「工程責任」第1項約定：「各
    該工程驗收前，所有已完工或尚未完成之工程、材枓、機具
    （包括由甲方提供之材料、機具）等皆歸乙方負責保管；此
    期間上述工程、材料、機具如有遺失或損壞，概由乙方負責
    善後修復及賠償。...」等語。另系爭合約「機電勞務包特
    訂條款」第5.1.5條約定：「管路之標示工資已含於安裝工
    資內，標幟材料亦由乙方（即上訴人）提供」、第5.1.6條
    約定：「管路另件及雜項五金除合約另有約定外，由乙方自
    行購置及保管」、第5.1.7條約定：「管路安裝包及纜線安
    裝包由潤弘提供暫存物料之貨櫃或指定空間（可上鎖）供乙
    方管理及使用，其鎖頭及料架由乙方自備」、第5.1.8條約
    定：「物料進場點交予乙方後，乙方仍應遵照指示倉儲，避
    免被其他平行包商破壞或遭竊，並負保管完整性之職責」，
    第5.5.1條約定：「由潤弘按標單數量（以公尺計）購買，
    （電線）、（電纜）、（光纜），分批交付予乙方，..。潤
    弘提供已完工結構物（可加鎖）或貨櫃作為乙方暫儲場所，
    唯由乙方自行負責保管」等語，業據被上訴人提出工程承攬
    契約通則條款（甲）、潤弘精密工程事業股份有限公司機電
    勞務包特訂條款（甲型，設計完成分包）為證（原審卷㈠115
    頁、117頁、130頁、131頁）。則其抗辯：包括伊所供給之
    材料及上訴人向伊領用或租借之機具、鑰匙等，暨於工程驗
    收前，所有已完工或尚未完成之工程、材枓、機具，上訴人
    均應負有保管之責，如有遺失或損壞，均應由上訴人負善後
    修復及賠償之責任等語，即屬有據。
  ㈢項次3「遺失工地交付保管線材，依據合約勞務包特定條款扣
    款」21萬1,262元：
　⒈被上訴人提出99年4月2日會議記錄、標準請購單、報價單及
    機具物料放行單（非保稅品）為證（原審卷㈠176至179頁）
    。經核上開會議記錄記載：「議題：電線進場請各包商自行
    保管，若有遺失請各包商自行負責。結論：各包商同意辦理
    」等語，並經上訴人工程人員黃啟瑞與會簽名（原審卷㈠176
    頁），嗣於100年1月28日機具物料放行單（非保稅品）亦經
    黃啟瑞簽核（原審卷㈠179頁），足證上訴人已承諾負責保管
    所領物料及於100年1月28日領用上開物料，上訴人對上開物
    料應負保管責任，倘有遺失，即須負賠償責任甚明。又被上
    訴人提出100年4月18日之標準請購單記載「依據合約勞務包
    特定條款第5.5.1項，扣長基211,262元整」，雖未經上訴人
    簽認，然該筆扣款業經被上訴人在上訴人100年4月19日第10
    期估驗請款時列計扣款，並經上訴人工程人員蔡昇憲簽認一
    節，有該期廠商估驗請款單及細項可稽（本院前審卷㈡455頁
    、457頁），且為上訴人所不爭執（本院前審卷㈡631頁、632
    頁），堪認被上訴人主張上訴人於估驗請款時已簽認同意該
    項次扣款等語，並非無據。
　⒉上訴人雖以其係為領取估驗工程款，始受迫簽認扣款云云，
    然審酌被上訴人業於100年3月7日先以簡訊通知上訴人：「
    您好，貴公司在宜蘭眷村新建統包工程，有一筆安衛品質扣
    款，金額為211,262元整，扣款原因為遺失工地交付保管線
    材，依據合約勞務包特定條款」等語（本院前審卷㈡579頁）
    ，上訴人亦自承有收到上開簡訊無誤(本院前審卷㈡588頁）
    ，上訴人既負有保管上開物料責任，對上開物料遺失之損失
    ，本應負賠償責任。除非上訴人能舉證證明對上開物料之遺
    失具不可歸責事由，始能免責。惟上訴人除於100年3月11日
    發文要求被上訴人說明原委外（此電子郵件及工程備忘錄參
    本院卷㈠359至363頁），並未舉證證明可免責之事由。是上
    訴人上開主張，殊非可取。   
　㈣項次5「東亞燈具代購金額」2萬4,980元：
　　被上訴人提出100年3月15日工地自辦請購簽擬單、採購發包
    合約單、中國電器股份有限公司100年7月12日報價單為證（
    原審卷㈠184至186頁）。又前揭工地自辦請購簽擬單業經蒲
    宏璋載明：「為現場所需安裝之灯具，金額由長碁公司扣款
    支付」等語；證人蒲宏璋並於本院審理時證稱：此項費用係
    因100年4月份以後，上訴人沒有現場負責人，代點工施作時
    需安裝燈具，發現短缺，又找不到上訴人，所以由被上訴人
    協助購料安裝，故向上訴人扣款等語（本院前審卷㈡532頁）
    ，堪認此項費用係被上訴人協助上訴人代購材料，應由上訴
    人負擔。是被上訴人抗辯扣款，即屬有據。
  ㈤項次8「屋頂水錶位箱體代購金額」26萬8,300元：
　　被上訴人提出100年7月22日追加設備採購/發包確認單、C區
    水錶箱照片、宇林電機有限公司（下稱為宇林公司）於100
    年3月23日、100年3月25日出具之收據、100年7月6日標準請
    款單、宇林公司100年3月18日報價單為證（原審卷㈠190至19
    7頁）。又前揭標準請購單上業據蒲宏璋簽註「本申請單為C
    1區、C2區兩區屋頂水錶箱代購買申請單，為工班合約內應
    包含項目，請發包部代為議價，待合約金額確定後，再扣承
    商」等語（原審卷㈠195頁）。證人蒲宏璋證稱：宜蘭眷村新
    建工程共有6個工區，因為C1、C2區是相鄰的工區，希望是
    一致性，所以由被上訴人委託宇林公司幫忙施作，這本來是
    上訴人要出的材料，所以應該由上訴人付款；伊印象中有請
    上訴人支付此項材料費用；然因此工項於合約項次並未列示
    ，僅於合約圖面標示，伊記得上訴人法定代理人有來爭取無
    需施作，伊有解釋為求一致性故必需施作，由被上訴人來做
    ，至於上訴人有無同意，伊不確定等語（本院前審卷㈡533頁
    ），既然依合約圖面標示屬於上訴人應施作項目，則被上訴
    人代購以完成施作，此項費用應准予扣除。
  ㈥項次9「C1區管路標籤代購買全區使用」1萬2,000元：
　　被上訴人提出100年8月22日工地自辦請購簽擬單、採購發包
    合約單、強暉企業股份有限公司100年7月12日收據為證（原
    審卷㈠198至200頁）。然前揭工地自辦請購簽擬單業經蒲宏
    璋載明：「管路標示，代叫C1區及B2區、Z 區，代扣款金額
    C1區長基廠商金額為12,000，未稅...」等語（原審卷㈠198
    頁）；又證人蒲宏璋證稱：在施工最後階段，要作系統標示
    時，材料本應由上訴人負責，但經聯絡上訴人無結果，由被
    上訴人代辦等語（本院前審卷㈡534 頁），則被上訴人為上
    訴人代購而支出費用，應准予扣款。
  ㈦項次10「代購汙水、電氣系統管路標示標籤」3,900元：
　　被上訴人提出100年10月11日工地自辦請購簽擬單、強暉企
    業股份有限公司100年7月12日報價單為憑（原審卷㈠201至20
    2頁），經核上開工地自辦請購簽擬單業據蒲宏璋載明：「
    為C1區現場電氣、汙水管路用流向標示貼紙代承商長碁工程
    購買，金額由長碁工程扣款支付」等語；證人蒲宏璋證稱：
    此項費用是被上訴人代購前揭項次9之標示標籤後，尚有不
    足，故再行代購等語（本院前審卷㈡534頁），理由同前述，
    則被上訴人主張扣款，亦屬有據。
  ㈧項次11「4/25-9/22 ，C1區代購材料」16萬3,939元：
　　被上訴人提出100年10月11日工地自辦請購簽擬單、暐琦水
    電材料有限公司100年7月27日報價單為憑（原審卷㈠203至20
    6頁），經核上開工地自辦請購簽擬單已據蒲宏璋載明：「
    為4/25-9/22，C1區代承商購買之用材料，費用承商扣款支
    付」等語（原審卷㈠203頁）。證人蒲宏璋並證稱：於施工後
    期，材料有欠缺，本來應由負責機電的上訴人負責，但經聯
    絡無下文，且考量小零件由被上訴人叫貨，比較快送到，故
    先行代購，這些零件都是現場配管所需等語（本院前審卷㈡5
    34頁），此項費用依系爭合約既應由上訴人負責，被上訴人
    代購以完成工程，所支付費用應准予扣款。 
  ㈨綜上，被上訴人得抗辯材料扣款合計79萬3,480元。
七、關於土建扣款部分：
  ㈠被上訴人爭執如附表一之㈣「土建扣款」項次10至16、18項目
    ；上訴人對本院前審判決應扣款244,400元不爭執。  
　㈡被上訴人主張：上訴人於系爭工程施作期間有因施工破壞土
    建工程，經通知未依限配合修繕，如附表一之㈣「土建扣款
    」項次10至16、18項目所示各項費用，亦得依前揭系爭通則
    條款第6條「工程期限」第5項、第6項、系爭合約附件98年1
    2月23日發包會議記錄第11點、第30點K項、系爭通則條款第
    15條「工程檢驗」第2項約定（原審卷㈠7頁、108頁、113頁
    、135頁、137-1頁），自上訴人之工程款中扣除等語，為上
    訴人所否認。
　㈢項次10「C1區各棟梯廳壁磚因BOX位置修改造成損壞代修補」
    2,200元、項次11「C1區各棟梯廳壁磚因BOX位置修改造成損
    壞代修補」1萬9,800元：
　　被上訴人提出工地自辦請購簽擬單、採購發包合約單、志宏
    工程報價單、照片為證（原審卷㈡306至315 頁）。上開工地
    自辦請購簽擬單並記載「此為C1區各棟梯廳壁磚因BOX位置
    修改（對縫且同一高度）造成原完成壁磚損毀敲除後，重新
    舖貼施作工資合約發包，此為代工合約，扣長碁」等語（原
    審卷㈡306頁）。然依證人即被上訴人現場工程師楊宇文證稱
    ：因BOX在安裝好後，與放樣位置不符，需要修改，上訴人
    遲未修改，故已先行粉刷並施作磁磚，因未對齊磁磚縫，在
    修改時敲壞磁磚，所以須代工修補等語（本院前審卷㈡542頁
    、543頁）；及證人楊兆群證稱：此項代工係因梯廳壁磚完
    成後，因機電的按鈕、開關有作變更，於變更時敲壞已完成
    之磁磚，所以需重新施作磁磚，至於機電的按鈕、開關更改
    位置的原因伊不清楚，伊有告訴上訴人這部分由被上訴人找
    其他人來做，因上訴人不是泥作工班，而被上訴人現場有泥
    作工班等語（本院前審卷㈡525至526頁），顯然上訴人將BOX
    位置修改重作，實牽涉施工放樣、泥作粉刷、磁磚施作等因
    素。被上訴人就該項BOX變更重新施作，導致已完成壁磚毀
    損之結果，是否係可歸責於上訴人之施工錯誤所造成一節，
    即其現場工程人員亦未能具體說明，被上訴人亦未舉證。而
    參諸證人楊兆群前揭證詞益見被上訴人並未依前揭系爭通則
    條款第15條「工程檢驗」第2項：「業主或甲方（指被上訴
    人，下同）如發現乙方（指上訴人，下同）工作品質不符業
    主契約、本契約及各該工程承攬﹨發包確認單之規定，或有
    不當措施將危及工程安全時，得指示乙方限期改善，或要求
    部分或全部停工，將不符規定部分拆除重做，乙方不得藉此
    要求延期或補償。如乙方不遵限期辦理，甲方得自行修補或
    另行招商修補、修正，甲方因而所產生之一切費用及損失均
    應由乙方負責，並得逕由乙方之工程款中扣除。」（原審卷
    ㈠113頁）約定，限期通知上訴人修補改善，至為明顯。被上
    訴人雖另提出由上訴人工程人員阮財福參加99年10月27日會
    議紀錄（本院前審卷㈡461頁），作為其曾通知上訴人之佐證
    。然經核該會議紀錄僅載有「牆面BOX放樣已粉刷打底，請
    志宏配合放樣，相關衍生費用由長碁負責」等語，實未見有
    何通知上訴人限期修繕BOX位置之意旨，是依前揭約定，縱
    使事後被上訴人自行修繕瑕疵，亦不能向上訴人請求扣款。
  ㈣項次12「C1區各棟各層陽台地坪明管周邊因機電施作代破損
    修補」3萬3,000元：
　　被上訴人提出工地自辦請購簽擬單、採購發包合約單、志宏
    工程報價單、照片為證（原審卷㈡316至321頁）。上開工地
    自辦請購簽擬單並記載「此為C1區各棟各層陽台地坪明管週
    邊，因機電陽台地坪明管施作及填補周邊縫時，地坪10×10
    地磚毀損代修補工資合約發包」等語（原審卷㈡316頁）。證
    人楊兆群並證稱：此項代工修補是處理現場陽台幹管穿過後
    週邊回封及地磚修補，這是因為工進的關係，於陽台磁磚施
    作後，預留位置不正確，須重新打石銑孔造成磁磚破壞，應
    由上訴人負責等語（本院前審卷㈡527頁）。然陽台磁磚施作
    時預留幹管孔洞位置錯誤，導致需重新銑孔致損壞磁磚，是
    否可歸責於上訴人之施工錯誤所致，並未見被上訴人舉證證
    明。且經檢視被上訴人提出各項會議紀錄及電子郵件內容，
    均未見被上訴人限期通知上訴人就因打石銑孔所造成磁磚毀
    損進行修補之意旨。被上訴人既未依前揭系爭通則條款第15
    條「工程檢驗」第2項約定，限期通知上訴人修補。則依前
    揭說明，被上訴人不得請求自行修繕扣款。
  ㈤項次13「100.1.26-100.4.10期間C1區廁所浴缸安裝及機電管
    修改損壞代修補」1萬7,600元：
    被上訴人提出工地自辦請購簽擬單、採購發包合約單、志宏
    工程點工單為證（原審卷㈡322至324頁）。上開工地自辦請
    購簽擬單並記載「此為100.1.26-100.3.25期間泥作廠商配
    合現場代施作雜項工程施作工資發包，此為代工合約」等語
    （原審卷㈡322頁）；及證人楊宇文證稱：因被上訴人已催告
    上訴人安裝浴缸，但上訴人遲未施作，等到地磚、磁磚完成
    後，才來安裝浴缸，所以有敲壞磁磚，需請工人重貼磁磚並
    支出費用等語（本院前審卷㈡543頁），再參酌被上訴人提出
    各該會議記錄及電子郵件（原審卷㈢91頁、94至98頁、104至
    105頁）足證被上訴人數次限期要求上訴人進場施作浴缸，
    及告知未進場施作所衍生費用將自上訴人之工程款中扣款，
    是被上訴人此項土建扣款，即屬有據。
  ㈥項次14「99.12.9-100.3.23期間C1區輕隔間及天花板代修補
    復原機電改管損壞部分」11萬5,000元：
    被上訴人提出工地自辦請購簽擬單、採購發包合約單、仟園
    工程有限公司宜蘭眷村輕隔間點工明細（C1區）、1-2月份
    點工單、3月份點工單、照片為證（原審卷㈡325至335頁）。
    上開工地自辦請購簽擬單並記載「此為99.12.9-100.3.23期
    間針對天花及輕隔間配合裝修工程及部分廠商損毀或機電改
    管拆除後之代工修復工資等合約發包，..此為代工合約，單
    價2,500元/工，係點工每工2,200元＋300元材料費」等語（
    原審卷㈡325頁）。然依證人楊宇文證稱：此項代工施作係因
    負責輕隔間的包商已完成，但因機電廠商要改管或漏作，因
    而破壞原來已做的輕隔間，需進行修補；改管的問題有可能
    是圖面或施作的問題等語（本院前審卷㈡544頁），被上訴人
    對機電改管導致輕隔間受損，是否係可歸責於上訴人之施工
    錯誤所致一節並無法證明，且被上訴人代工施作此項修補工
    程，亦未見被上訴人曾向上訴人為限期催告修補之通知，依
    前揭說明，不符系爭通則條款第15條「工程檢驗」第2項約
    定應限期修繕之要件，是此項費用不得扣款。
  ㈦項次15「100.5.2-100.6.3期間C區天花板工程因機電廠商破
    壞代修補」2萬2,600元：
　　被上訴人雖提出工地自辦請購簽擬單、採購發包合約單、仟
    園工程有限公司5月份點工單及照片等件為證（原審卷㈡336
    至347頁）。上開工地自辦請購簽擬單並記載「此為100.5.2
    2-100.6.3期間C區天花板工程因機電、油漆廠商施作破壞或
    配合廠商修改之代施作工程工資合約發包，此為代工合約」
    等語（原審卷㈡336頁）。然依證人楊兆群證稱：此項代工修
    補係因C1店鋪部分，天花板本來已經完成，但後來要配合機
    電改管，需要拆掉浴廁的天花板，還有因為廚房漏水，污染
    天花板，所以要重新安裝天花板，改管的責任伊不清楚，漏
    水是管子的問題，所以要由上訴人負責等語（本院前審卷㈡5
    27至528頁），顯然被上訴人對改管及漏水的原因，仍未臻
    明瞭，則此項拆除天花板重作之結果，是否係可歸責於上訴
    人之施工錯誤所致一節，實無從確認。且被上訴人代工施作
    此項修補工程，亦未見其曾向上訴人為限期催告修補之通知
    ，依前揭說明，本項扣款不應准許。
  ㈧項次16「100.6.1-6.25期間天花燈孔移位孔洞修補平均分攤
    」3萬7,040元：
　　被上訴人提出工地自辦請購簽擬單、採購發包合約單、仟園
    工程有限公司6月份點工單及照片為證（原審卷㈡348至367頁
    ）。上開工地自辦請購簽擬單並記載「此為100.6.13-100.6
    .25期間C區現場配合驗收交屋雜項工程修補施作，此為代工
    合約」等語（原審卷㈡348頁）。然依證人楊兆群證稱：此項
    代工施作係因燈孔移位破壞天花板，但移位的原因伊不清楚
    ，亦未經上訴人簽認等語（本院前審卷㈡528頁），顯然被上
    訴人對於燈孔移位致破壞天花板之結果，是否係可歸責於上
    訴人之施工錯誤所致一節，並未確認。且被上訴人代工施作
    此項修補工程，亦未見曾先向上訴人為限期催告修補之通知
    ，是本項扣款亦不應准許。
　㈨項次18「100年4月7號C1區CDE棟8-9樓管道分棟人工方式灌漿
    工資（配合消檢先行封板後再澆置）」1萬6,000元：
　　被上訴人提出工地自辦請購簽擬單、採購發包合約單、仟園
    工程有限公司3-4月份點工單為證（原審卷㈡368至370頁）。
    上開工地自辦請購簽擬單並記載「此為100.4.7-100.4.8期
    間配合現場雜項工程施作工資發包。工作內容有C1區CDE棟
    頂樓樓梯管道間之前配合機電消檢，先行封板未澆置，於此
    時用人工方式分棟單獨澆置之工資等語（原審卷㈡368頁）。
    然依證人楊兆群證稱：此項代工係因現場將到消檢階段，但
    之前工進一直遲延，為配合消檢，針對8到9樓先做假封閉，
    等消檢後，還是需要拆開灌漿完成，此項費用是灌漿人員的
    費用；灌漿封閉本來不是上訴人應該負責的工項，但若上訴
    人依照工進，被上訴人可以一次灌漿完成，而無需另行叫工
    施作，相關費用應責由上訴人負擔，至於是否有先通知上訴
    人處理，要詢問楊宇文等語（本院前審卷㈡528頁、529頁）
    。另證人楊宇文則證稱：伊對此工項並不清楚等語（本院前
    審卷㈡544頁），從而此項灌漿費用縱係因上訴人工進遲延所
    造成之支出，然被上訴人既未舉證證明於其代工施作前，已
    先向上訴人通知限期施作。是本項土建扣款不應准許。
  ㈩綜上，被上訴人得抗辯土建扣款合計26萬2,000元（244,400＋
    17,600＝262,000）。
八、關於追加工程款396萬7,268元部分：
    上訴人主張：系爭工程有如附表三項次1至15、18至23、25
    至30追加工程，並同意本院前審判決所認定金額即396萬7,2
    68元，應由被上訴人如數給付等語；被上訴人仍否認之。上
    訴人之前揭主張業舉證人即任職上訴人副理並負責系爭工程
    協調及現場規劃人員蔡昇憲證稱：系爭工程確由被上訴人以
    口頭指示多項追加工程等語（原審卷㈤10頁），復提出經被
    上訴人工務所審核、由被上訴人負責機電全部事務之楊瑞國
    填載審核意見之追加變更明細（下稱系爭明細）為證（原審
    卷㈠62至65頁）。茲就上訴人主張追加工程款足述如下：
  ㈠項次1：RC層灌漿趕工配合夜間加班10萬元：
    上訴人主張此項追加工程款，業據提出報價單、夜間施工申
    請單為證（原審卷㈣7至12頁）。被上訴人雖否認曾指示追加
    ，並抗辯：上訴人本應配合進度按時施工，故配合RC灌漿之
    施工屬本工程，不能認為追加云云。然審酌由被上訴人工務
    所製作之系爭明細已記載審核金額為10萬元，其說明欄載明
    ：「各區皆補助10萬元」等語，有系爭明細可稽（原審卷㈠6
    2頁），證人楊瑞國證稱：系爭明細中「工務所審核」及「
    說明」欄確由伊填載等語（原審卷㈤12頁背面）；雖其另證
    稱：被上訴人工務所只能審核追加項目及數量，至於單價及
    總價部分是由被上訴人發包部與上訴人洽談，本案未經過被
    上訴人審核，對於系爭明細上金額，被上訴人有一部分同意
    ，但大部分不同意等語（原審卷㈤12頁背面）。然審酌證人
    楊瑞國既自承為被上訴人負責機電全部事務之人員（原審卷
    ㈤12頁），對於系爭工程究竟有無追加工程及追加數量，應
    知悉甚詳，則其於系爭明細以「工務所審核」名義提出上開
    意見，於本件關於追加工項及數量、追加之原因，乃至追加
    金額之認定，應足資參酌。又本件經兩造合意送請社團法人
    中華民國建築技術學會（下稱系爭建築技術學會）進行鑑定
    ，其鑑定意見亦認此項工項於系爭合約未列，應屬原合約外
    之追加工項，且認工務所前揭審核意見為合理，有該會104
    年1月20日（103）鑑字第042號鑑定報告（下稱為系爭鑑定
    報告）可稽（見外放系爭鑑定報告10頁、11頁）。準此，堪
    認上訴人主張此項追加工項已經兩造合意，其金額以被上訴
    人工務所審核10萬元為準。
  ㈡項次2：分離式冷氣室內機排水移位變更25萬4,696元：
    上訴人主張此項追加工程款，業據提出報價單、拍照存證記
    錄表、○○○○○○眷村新建統包工程─C1基地圖序索引及
    設備規格表、停車場通風系統昇位圖、一般通風系統昇位圖
    、地下壹層空調排水及預留套管平面配置圖、壹層空調排水
    及預留套管平面配置圖、貳層空調排水及預留套管平面配置
    圖、參至肆層空調排水及預留套管平面配置圖、伍層空調排
    水及預留套管平面配置圖、陸至柒層空調排水及預留套管平
    面配置圖、捌層空調排水及預留套管平面配置圖、玖層空調
    排水及預留套管平面配置圖、地下壹層停車場通風平面配置
    圖、壹至玖層排氣平面配置圖、屋頂壹層排氣平面配置圖、
    、空調施工大樣圖、住戶單元平面圖、貳層空調排水及預留
    套管平面配置圖為證（原審卷㈣13至40頁）。被上訴人工務
    所製作之系爭明細記載工務所審核金額為25萬4,696元，其
    說明欄載明：「室內客廳冷氣排水修改樓層為2F-7F，共計7
    2戶，依報價單價核覆等語，有系爭明細可稽（原審卷㈠62頁
    ）。系爭鑑定報告亦認：此項工項經比對應屬合約範圍內追
    加超出合約數量之工項，並以修改樓層為2-7樓，共計72戶
    之數量，故認上開工務所審核意見按比例計算金額為25萬4,
    969元為合理（系爭鑑定報告12至14頁）。鑑定人林增吉亦
    補充說明：為進行鑑定曾多次請上訴人提出詳細數量計算，
    然一直未能提出，至於被上訴人則提出為72戶，又系爭工程
    施作完成，已無法確認追加施工是否確有136式，故以72式
    計算等語（本院前審卷㈠82頁背面）。準此，堪認上訴人主
    張此項追加工項已經兩造合意，且金額以被上訴人工務所審
    核25萬4,696元為準。
  ㈢項次3：電熱水器專用迴路增設10萬742元：
    上訴人主張此項追加工程款，業據提出報價單、貳層牆面端
    點平面配置圖為證（原審卷㈣41至44頁）。被上訴人工務所
    製作之系爭明細記載工務所審核金額亦為10萬742元，其說
    明欄載明：「預留可能變更，施做至五樓即停止，共計48戶
    ，依報價單價核覆」等語，有系爭明細可稽（原審卷㈠62頁
    ），顯然亦認上訴人確有施作而核給追加工程款。另參以系
    爭鑑定報告亦認：此項工項經比對應屬合約範圍內追加超出
    合約數量之工項，且因上訴人雖提列76式，然僅施作至5 樓
    即行停止，應以48戶計，故認上開工務所審核意見按比例核
    減為10萬742元為合理（系爭鑑定報告14至16頁）。準此，
    堪認上訴人主張此項追加工項業經兩造合意且已施作等語，
    應堪採信，此部分追加工程款以被上訴人工務所審核之10萬
    742元為準。
  ㈣項次4：電源出線口高程變更29萬4,834元：
    上訴人主張此項追加工程款，業據提出報價單、拍照存證記
    錄表、壹層及貳層牆面端點平面配置圖、壹層消防照明設備
    平面配置圖為證（原審卷㈣45至66頁）。被上訴人工務所製
    作之系爭明細記載工務所審核金額亦為29萬4,834元，其說
    明欄載明：「本件為施工圖圖例錯置造成電器出口高度不符
    設計，故修改之。本件於四樓施工圖即已修改，故依實際數
    量及報價單價核覆」等語，有系爭明細可稽（原審卷㈠62頁
    ）。另參以系爭鑑定報告亦認此項工項經比對應屬合約範圍
    內追加超出合約數量之工項，並認因系爭合約尚無單價可參
    ，而上訴人自行新估單價尚屬合理，惟因上訴人所提出報價
    單及少數照片尚不足以說明其主張施作材料數量及工數之真
    實性，因而認上開工務所審核意見按比例核減為29萬4,834
    元為合理（系爭鑑定報告20至21頁）。準此，堪認上訴人主
    張此項追加工項確係因被上訴人施工圖例修改所造成，且業
    經兩造合意追加，並已確實施作等語，應堪採取。其金額以
    被上訴人工務所審核29萬4,834元為準。
  ㈤項次5：給排水管路變更（計三項）23萬4,458元：
    上訴人主張此項追加工程款，業據提出報價單、拍照存證記
    錄表、屋頂層排水設備平面配置圖、玖層排水設備平面配置
    圖、貳層給水設備平面配置圖等件（均影本）為證（原審卷
    ㈣67至76頁）。被上訴人工務所製作系爭明細記載工務所審
    核金額則為23萬4,458元，其說明欄載明：「共計三項追加
    ：1.合約圖有，施工圖漏畫，故合約內工項應不予追加，惟
    衍生支打石與泥作工應補；2.新增工項應予追加；3.30坪型
    給水明管經業主查勘後修改位置，共計120戶，依合約單價
    核覆」等語，有系爭明細可稽（原審卷㈠62頁）。另參以系
    爭鑑定報告亦認此項工項經比對應屬合約範圍內追加超出合
    約數量之工項；惟應予追加者應僅其中新增工項「C1區給水
    管路變更工程」一項，且該項經業主查勘修改位置計20戶，
    故認被上訴人工務所以上訴人提出新估單價予以折減計算追
    加工程款為23萬4,458元，應屬合理等語（系爭鑑定報告21
    至24頁）。鑑定人林增吉並補充說明：因為合約中沒有直接
    單價，所以以折減方式計算，依鑑定人專業判斷，該折減價
    格就市價而言應屬合理，鑑定人已有考慮合理性及市場行情
    等語（本院前審卷㈠83頁）。準此，堪認此項工項確經兩造
    合意追加且經施作，其金額以被上訴人工務所審核23萬4,45
    8元為準。
  ㈥項次6：配合磁磚計畫77萬4,401元：
    上訴人主張此項追加工程款，業據提出報價單、拍照存證記
    錄表、貳層排水設備平面配置圖為證（原審卷㈣77至148 頁
    ）。雖被上訴人工務所製作系爭明細審查說明表示：「配合
    磁磚計畫為合約內工項，應不予追加」等語，並核定追加金
    額為零，有系爭明細可稽（原審卷㈠62頁）。被上訴人抗辯
    ：系爭工程為配合整磚計畫，係採所謂「後銑孔工法」，亦
    即先行鋪設磁磚後，再行放樣，上訴人再依放樣位置銑孔，
    則上訴人先銑孔，再配合放樣重新施作，即與合約施工規範
    不符，其因此重新配管施作，不能認為追加工程等語（原審
    卷㈤24頁背面），且提出統一規範圖編號C12-063d、機電事
    業處技術規範16133B電機接線盒及配件為證（原審卷㈤33至3
    4頁）。然證人蔡昇憲則證稱：此項追加的具體內容為牆面
    原先已經配管完成，上訴人已施作完配管，後來被上訴人再
    進行修改管路，上訴人再配合土建放樣重新施作，故配管部
    分有作變更追加等語（原審卷㈤10頁背面）。證人楊瑞國亦
    證稱：當時上訴人確實有做修改，而這是因為施工錯誤或被
    上訴人指示的，都不清楚等語（原審卷㈤13頁），顯然上訴
    人為配合磁磚計畫而重新配管，是否與被上訴人放樣位置錯
    誤、修改，或係因上訴人施工技術錯誤，究竟可否歸責於上
    訴人，實無從確定。再參以系爭鑑定報告表示：配合磁磚計
    畫合約雖有載明，上訴人必須配合，但部分區域有二次放樣
    問題，造成重新銑孔、填補、清理、運棄、試水壓；上訴人
    檢附報價單及少數照片可證明有施作情事，但無法說明報價
    單施作材料數量及工數是否確實，致無法驗證報價之真實，
    故上訴人請求此項工程款應酌減50％為77萬4,401元等語（系
    爭鑑定報告25至30頁）。鑑定人林增吉亦補充說明：配合磁
    磚計畫於合約雖有明載，但是部分區域有二次放樣的問題，
    造成重新處理、試水壓，因為是二次放樣，所以認為是追加
    ，放樣問題是被上訴人的問題，所以要由被上訴人承擔，才
    算作追加款項。至於從照片的數量雖沒有辦法確定做多少，
    但有做是肯定的，故以照片概估施作數量為50％等語（本院
    前審卷㈠83頁）。系爭建築技術學會並另函說明：系爭工程
    雖已驗收完畢，然工程驗收證明僅得證明合約有明載應作部
    分，不能了解實際施作數量，故鑑定報告酌定之追加工程款
    ，並無不合等語，有該會105年6月20日（105）鑑字第411號
    函可稽（本院前審卷㈠118至119頁）。綜上，上訴人確有在
    配管完成後又重新修改之追加施作情形。被上訴人既指示上
    訴人追加重新修改，卻未能舉證證明所為修改重做係可歸責
    於上訴人施工錯誤所致，則對於此項追加工項，自應認為存
    在，並應由被上訴人負擔追加費用，其金 額以系爭鑑定報
    告酌定77萬4,401元為準。
  ㈦項次7：28坪-C2F.3F.4F預鑄牆給水管預留孔打石4萬4,000元
    ： 
    上訴人主張此項追加工程款，業據提出報價單、拍照存證記
    錄表、貳層排水設備平面配置圖為證（原審卷㈣148-1至150
    頁）。此項追加工項及金額與被上訴人工務所製作之系爭明
    細相符，其說明欄記載：「廚房預鑄牆預留之給水管管溝錯
    誤，故打石之，（2F-4F-28C），應給予追加」等語明確，
    有系爭明細可稽（原審卷㈠62頁），故此項追加工程款金額
    即應認定為4萬4,000元。
  ㈧項次8：A棟1F排水吊管拆除重新施作5萬7,158元：
    上訴人主張此項追加工程款，業據提出報價單、拍照存證記
    錄表、壹層排水設備平面配置圖為證（原審卷㈣148-1頁、15
    1至155頁）。被上訴人工務所製作之系爭明細記載工務所審
    核金額亦為5萬7,158元，其說明欄載明：「因地坪提高，天
    花板亦隨之提高，原已施做完成管路，拆除提高約10CM。依
    合約單價核覆」等語，有系爭明細可稽（原審卷㈠62頁），
    堪認上訴人主張此項追加工項確係因被上訴人修改地坪高度
    所致，且已經兩造合意追加無疑。另參以系爭鑑定報告認為
    ：本項因A棟1F地坪提高，天花板亦隨之提高，原已施作完
    成管路，須拆除提高約10cm為事實。至於上訴人檢附報價單
    及少數照片尚無法說明報價單所示施作材料數量及工數之真
    實，被上訴人工務所按合約比例計算金額核減為5萬7,158元
    係屬合理等語（系爭鑑定報告32至34頁）。準此，此項追加
    工程款以被上訴人工務所審核5萬7,158元為準。
  ㈨項次9：C棟1F排氣管修改9,240元：
    上訴人主張此項追加工程款，業據提出報價單、拍照存證記
    錄表為證（原審卷㈣148-1頁、156至160頁）。被上訴人工務
    所製作之系爭明細記載工務所審核金額亦為9,240元，其說
    明欄載明：「原已施做完成，後配合土建收邊，拆除重做，
    依報價單價核覆」等語，有系爭明細可稽（原審卷㈠62頁）
    ，顯已同意追加，且追加工程款以9,240元為準。
  ㈩項次10：車道預留紅外線修改打石1萬3,640元：
    上訴人主張此項追加工程款，業據提出報價單、拍照存證記
    錄表、工程異常單、壹層牆面端點平面配置圖等件為證（原
    審卷㈣161至167頁）。被上訴人工務所製作之系爭明細記載
    工務所審核金額亦為1萬3,640元，其說明欄載明：「車道因
    結構體打石破壞，故修改之，依報價單價核覆」等語，有系
    爭明細可稽（原審卷㈠63頁），顯然已同意追加，則此追加
    工程款以1萬3,640元為準。
  項次11：B1F排水壓力管增加8,000元：
    上訴人主張此項追加工程款，業據提出報價單、拍照存證記
    錄表、屋頂層排水設備平面配置圖、玖層排水設備平面配置
    圖、貳層給水設備平面配置圖為證（原審卷㈣168頁、169頁
    ）。被上訴人工務所製作系爭明細則記載審核金額為8,000
    元，其說明欄載明：「1.合約圖有，施工圖漏畫，故合約內
    工作應不予追加，惟衍生之打石與泥作工應補」等語，有系
    爭明細可稽（原審卷㈠63頁），堪認此項工項確有於打石及
    泥作部分為追加。另參以系爭鑑定報告亦認為此項追加工程
    款應以8,000元為合理等語（系爭鑑定報告37至39頁）。準
    此，此項追加工程款為8,000元。
  項次12：B棟RF透氣管修改1萬7,800元：
    上訴人主張此項追加工程款，業據提出報價單為證（原審卷
    ㈣170頁）。被上訴人工務所製作之系爭明細記載審核金額亦
    為1萬7,800元，其說明欄並載明：「原已施做完成，後配合
    土建收邊，拆除重做，依報價單價核覆」等語，有系爭明細
    可稽（原審卷㈠63頁），顯然已同意追加，是此部分工程款
    以1萬7,800元為準。
  項次13：ABCD棟揚水控制盤增設RF水箱極限開關4萬8,600元
    ：
    上訴人主張此項追加工程款，業據提出報價單、屋頂層給水
    設備平面配置圖、水錶配置詳圖為證（原審卷㈣171至174頁
    ）。被上訴人工務所審核金額為4萬8,600元，其說明欄並載
    明：「本件設計圖及施工圖均無繪，僅在合約標準施工圖有
    ，但亦無明顯之標示，應酌補費用，依報價單價核覆」等語
    ，有系爭明細可稽（原審卷㈠63頁），顯然已同意追加，該
    工程款以4萬8,600元為準。
  項次14：新設全區室內緩降機安裝5萬5,125元：
    上訴人主張此項追加工程款，業據提出報價單、進度款計價
    表、拍照存證記錄表、貳層消防設備平面配置圖為證（原審
    卷㈣175至179頁）。被上訴人工務所審核金額為5萬5,125 元
    ，其說明欄並載明：「本件為應業主要求，將室內緩降機移
    至陽台，每層6處，共計42處等語，有系爭明細足稽（原審
    卷㈠63頁），堪認此項工項係應業主要求而增加，且確已施
    作。則上訴人請求給付此項追加工程款，自屬有據。另參以
    系爭鑑定報告亦認為：上訴人所檢具報價單及少數照片不能
    證明報價單中材料數量及工數之真實，被上訴人則說明本件
    為應業主要求，將室內緩降機移置陽台，每層6處，共計42
    處，並參照原合約約定「緩程降機安裝385元/組」、安裝工
    資為1萬6,170元，及其他五金另料垃圾清運、安全衛生費核
    算為5萬5,125元，應為合理等語（系爭鑑定報告43至45頁）
    。是此項工程款為5萬5,125元。
  項次15：C1區2F-8F各戶陽台排水幹管增裝SUS修飾板51萬7,0
    00元：
    上訴人主張此項追加工程款，業據提出報價單、拍照存證記
    錄表、壹層及參層排水設備平面配置圖為證（原審卷㈣180至
    187頁）。被上訴人工務所製作之系爭明細雖否認此項追加
    ，並於說明欄記載：「1.不鏽鋼白鐵板係依施工圖開孔尺寸
    施做。2.施做目的為減少工班管邊收之工（因補平困難）。
    3.施做前並請承商確認開孔位置（擬依現場）。如承商依施
    工圖尺寸開孔（例如A區），則不會有此項金額，反而會省
    工。本件應不予追加」等語，有系爭明細可稽（原審卷㈠63
    頁）。然證人蔡昇憲證稱：上訴人原先施作時，被上訴人有
    給上訴人圖面放樣；後來發現原來廢水管道間放樣套管位置
    錯誤，被上訴人再指示洗孔打鑿修改位置，配合上下樓管路
    銜接，再施作一個白鐵的SUS修飾板，故屬於追加工程等語
    （原審卷㈤10頁背面）。證人楊瑞國亦證稱：當時上訴人確
    實有施作，此項係因施工錯誤或被上訴人指示的，都不清楚
    等語（原審卷㈤13頁），顯然上訴人重新洗孔打鑿修改管道
    位置，再增裝修飾板，究竟是否係因被上訴人提供圖面錯誤
    ，是否可歸責於上訴人，即被上訴人之現場負責人員亦無從
    確認。再參酌系爭鑑定報告認為：本項係陽台明管上下套管
    未對齊導致重新銑孔，上訴人依圖說尺寸放樣，但因結構誤
    差關係，導致陽台明管上下套管無法對齊，影響配管直度，
    需重新銑孔。係因被上訴人施作之結構誤差造成，責任歸屬
    被上訴人，故給予追加，方屬合理；上訴人已檢附照片證明
    重新銑孔，施作工數如報價表及垃圾清運及安衛，核算複價
    為51萬7,000元，應給予追加等語（系爭鑑定報告45至47頁
    ）。鑑定人林增吉補充說明：上訴人有說明是因結構施工誤
    差，如無結構誤差，垂直度即無影響，鑑定人認為上訴人的
    說法是正確的，樑放樣偏一點就會有誤差，且因重新施作鑽
    孔數量很多，所以認為上訴人說法合理；至於工時及工資之
    認定，100多戶請求50幾萬元，重新施作是合理的，故採信
    上訴人主張金額，依鑑定人之工程專業，這個價格是合理的
    等語（本院前審卷㈠86頁背面）。綜上可知，上訴人確實有
    依被上訴人指示重新洗孔打鑿修改管道位置並增裝SUS修飾
    板之追加施作情形。且被上訴人既未能舉證證明該項追加施
    作係可歸責於上訴人施工錯誤所造成，則對此項追加工項，
    自應認為存在，且應由被上訴人負擔追加費用。此項 工程
    款以系爭鑑定報告所鑑定之51萬7,000元為準。
  項次18：1F公共區域冷氣排水配合裝修高程變更工程4萬9,64
    0元：
    上訴人主張此項追加工程款，業據提出報價單、拍照存證記
    錄表、壹層空調排水及預留套管平面配置圖為證（原審卷㈣1
    93至197頁）。被上訴人工務所審核金額為4萬9,640元，其
    說明欄並載明：「因地坪提高，造成冷氣排水過高，故修改
    之。依報價單價核覆」等語，有系爭明細可稽（原審卷㈠64
    頁），顯然已同意追加，且其工程款應以4萬9,640元為準。
  項次19：B1F正壓風機管線增設工程（5棟）8萬5,939元：
    上訴人主張此項追加工程款，業據提出報價單、拍照存證記
    錄表、地下壹層動力設備平面配置圖為證（原審卷㈣198至 2
    02頁）。被上訴人工務所審核之金額為8萬5,939元，其說明
    欄並明確記載：「新增工項，應予追加」等語，有系爭明細
    可稽（原審卷㈠64頁），顯然已同意追加，此部分工程款以8
    萬5,939元為準。
  項次20：1FA棟、B棟梯廳1萬5,000元：
    上訴人主張此項追加工程款，業據提出報價單、拍照存證記
    錄表、貳層牆面端點平面配置圖為證（原審卷㈣202-1至206
    頁）。被上訴人工務所審核金額為1萬5,000元，其說明欄載
    明：「本件為梯廳磁磚分割屬第二次（修改成邊線與門框對
    齊）故應予追加」等語，有系爭明細足稽（原審卷㈠64頁）
    ，堪認此項工項係應業主要求而增加，且上訴人已施作完成
    。則上訴人請求被上訴人給付此項追加工程款，自屬有據。
    另參諸系爭鑑定報告認為：本項梯廳磁磚分割，屬第二次（
    修改成邊線與門框對齊）；上訴人檢附報價單及照片雖可證
    明有施作情事，然因未檢附足夠照片，無法說明報價單中施
    作材料數量及工數之真實；故認被上訴人工務所按合約比例
    計算金額核減為1萬5,000元，係屬合理等語（系爭鑑定報告
    56至57頁）。系爭建築技術學會並另以106年3月16日（106
    ）鑑字第144號函說明其核算之方式及依據（本院前審卷㈠16
    3頁）。準此，關於此項追加工程款應以被上訴人工務所審
    核1萬5,000元為準。
  項次21：1FC棟、D棟、E棟梯廳2萬9,302元：
    上訴人主張此項追加工程款，業據提出報價單、拍照存證記
    錄表、貳層牆面端點平面配置圖為證（原審卷㈣202-1頁、20
    7至210頁）。被上訴人工務所審核金額為3萬1,500元，其說
    明欄載明：「本件為梯廳磁磚分割屬第二次（修改成邊線與
    門框對齊）故應予追加」等語，有系爭明細可稽（原審卷
    ㈠64頁），堪認此項工項係應業主要求而增加，且上訴人已
    有施作。則上訴人請求給付此項追加工程款，自屬有據。至
    於此項追加工程款金額經被上訴人工務所審核達3萬1,500元
    ，已高於上訴人請款2萬9,302元，則本項追加工程款金額以
    上訴人請款金額2萬9,302元為準。
  項次22：2F-7FA、B、D、E棟梯廳25萬2,000元：
    上訴人主張此項追加工程款，業據提出報價單、貳層牆面端
    點平面配置圖為證（原審卷㈣211至215頁）。被上訴人工務
    所審核金額為25萬2,000元，其說明欄載明：「本件為梯廳
    磁磚分割屬第二次（修改成邊線與門框對齊）故應予追加」
    等語，有系爭明細可稽（原審卷㈠64頁），堪認此項工項係
    應業主要求而增加，且上訴人已有施作。則上訴人請求給付
    此項追加工程款，自屬有據。另參諸系爭鑑定報告認為：上
    訴人未檢附足夠照片說明報價單所載施作材料數量及工數之
    真實，致無法驗證報價數量之真實，應認被上訴人工務所按
    合約比例計算金額核減為25萬2,000元，係屬合理等語（系
    爭鑑定報告60頁、61頁）。系爭建築技術學會以106年3月16
    日（106）鑑字第144號函說明其核算之方式及依據（本院前
    審卷㈠164頁），則本項追加工程款以被上訴人工務所審核25
    萬2,000元為準。
  項次23：2F-6FC棟梯廳6萬元：
    上訴人主張此項追加工程款，業據提出報價單為證（原審卷
    ㈣216頁）。被上訴人工務所審核金額為6萬元，其說明欄載
    明：「本件為梯廳磁磚分割屬第二次（修改成邊線與門框對
    齊）故應予追加」等語，有系爭明細可稽（原審卷㈠64頁）
    ，堪認此項工項係應業主要求而增加，且上訴人已有施作。
    則上訴人請求給付此項追加工程款，自屬有據。又參諸系爭
    鑑定報告認為：上訴人未檢附足夠照片，致無法說明報價單
    關於施作材料數量及工數之真實；應認被上訴人按合約比例
    核減金額為6萬元，係屬合理等語（系爭鑑定報告62頁、63
    頁）。系爭建築技術學會另以106年3月16日（106）鑑字第1
    44號函說明其核算之方式及依據（本院前審卷㈠164頁、165
    頁）。則本項追加工程款以被上訴人工務所審核6 萬元為準
    。
  項次25：各戶室內配合磁磚計畫電氣弱電端點變更工程62萬3
    ,186元：
    上訴人主張此項追加工程款，業據提出報價單、拍照存證記
    錄表、貳層牆面端點平面配置圖為證（原審卷㈣218至228頁
    ）。被上訴人雖抗辯：此工項係因上訴人未依技術規範於安
    裝線匣前先與土建工程師協商磁磚計畫，致線匣盒蓋未能與
    磁磚邊緣對齊所造成云云，並提出機電事業處技術規範1613
    3B電機接線盒及配件代工班適用一份為據（本院卷㈠105 頁
    ）。被上訴人工務所製作系爭明細亦否認此項追加。然查系
    爭明細說明欄僅記載：「磁磚分割屬合約內工項」等語，有
    系爭明細可稽（原審卷㈠64頁），顯然對上訴人於配管後重
    新施作原因，並無法說明。反觀證人蔡昇憲則證稱：此工項
    具體內容為牆面原先已由上訴人配管完成，後來被上訴人再
    進行修改管路，是上訴人配合土建放樣重新施作，配管部分
    有作變更追加等語明確（原審卷㈤11頁）。系爭鑑定報告亦
    認為：配合磁磚計畫於系爭合約固有載明，上訴人必須配合
    ，但部分區域有二次放樣線問題，造成RC牆面打除、電線出
    線口、配管、五金、運棄等再作業之追加；又上訴人所檢附
    少數照片亦證明有施作情事；然不足以說明報價單所載施作
    材料數量及工數之真實，致無法驗證報價數量之真實；惟上
    訴人所提報價單之單價與合約單價相應，且基於上訴人配管
    完成，被上訴人才告知，導致本工項有多次重複施工及管材
    配件耗損情事。則上訴人主張追加應有理由，惟因舉證照片
    不足，故數量應酌減50％。本項上訴人請求應酌減為62萬3,1
    86元為合理等語（系爭鑑定報告64至67頁）。鑑定人林增吉
    補充說明：上訴人表示已經配管完成，被上訴人才告知要修
    正，經多次修正，也有提出照片說明，僅因照片不足，無法
    核對數量，二次放樣部分，也認為上訴人說法比較合理，否
    則無修改必要等語（本院前審卷㈠87頁）。系爭建築技術學
    會並二次覆函說明：本件工程已經完成，兩造皆無提出施工
    日報表，無從詳細查核上訴人是否有依機電技術規範施作，
    且有關本項，非僅以照片判斷，而係參照被上訴人工務所意
    見及兩造提供資料、爭點意見、上訴人追加報價單、工程合
    約單等為專業判斷；又系爭工程雖已驗收完畢，然工程驗收
    證明僅得證明合約有明載應作部分，不能了解實際施作數量
    ，故鑑定報告酌定之追加工程款，並無不合等語，有該會10
    5年6月20日（105）鑑字第411號函、106年3月16日（106）
    鑑字第144號函可稽（本院前審卷㈠118至120頁、171頁）。
    系爭建築技術學會並另以前揭106年3月16日函說明其核算追
    加工程款之方式及依據（本院前審卷㈠165頁、166頁）。綜
    上各節，堪認上訴人確有配管完成後追加重新施作之情事，
    且被上訴人既未能舉證證明本項追加施作係可歸責於上訴人
    施工錯誤所造成，則對此項追加工項，自應認為存在，並應
    由被上訴人負擔追加費用。此項追加工程款以系爭鑑定報告
    鑑定之62萬3,186元為準。
  項次26：ABCD梯廳緊急照明及廣播變更移位工程（共28層梯
    廳）6萬9,712元：
    上訴人主張此項追加工程款，業據提出報價單、拍照存證記
    錄表為證（原審卷㈣229頁、230頁）。被上訴人工務所審核
    金額為6萬9,712元，其說明欄載明：「因第二次梯廳設備配
    合開孔調整，故追加實際調整後之工料」等語，有系爭明細
    可稽（原審卷㈠64頁），堪認此項工項係應業主要求而增加
    ，上訴人亦已施作，其追加工程款以6萬9,712元為準。
  項次27：CDE棟1F店舖鐵捲門開關增設3萬3,694元：
    上訴人主張此項追加工程款，業據提出報價單、拍照存證記
    錄表、工程異常單、壹層頂板端點平面配置圖為證（原審卷
    ㈣231至242頁）。被上訴人工務所審核金額為3萬3,694元，
    其說明欄載明：「新增工項，應予追加」等語，有系爭明細
    可稽（原審卷㈠64頁），堪認此項工項係應業主要求而增加
    ，上訴人亦已施作，其追加工程款為3萬3,694元。
  項次28：CDE棟1F店舖廣告燈電源出口增設4萬6,976元：
    上訴人主張此項追加工程款，業據提出報價單、拍照存證記
    錄表、工程異常單、壹層頂板端點平面配置圖為證（原審卷
    ㈣243至250頁）。被上訴人工務所審核金額為4萬6,976 元，
    其說明欄載明：「新增工項，應予追加」等語，有系爭明細
    可稽（原審卷㈠64頁），堪認此項工項係應業主要求而增加
    ，其追加工程款以4萬6,976元為準。
  項次29：中控室因應配電盤及總機等管路變更地坪增設6,325
    元：
    上訴人主張此項追加工程款，業據提出報價單、拍照存證記
    錄表、壹層及貳層牆面端點平面配置圖為證（原審卷㈣251至
    270頁）。被上訴人工務所審核金額為6,325元，其說明欄載
    明：「中控室盤體移位，應與追加，其餘中控室內配管應屬
    本工程，應不予追加」等語，有系爭明細可稽（原審卷㈠64
    頁）。系爭鑑定報告亦認為：因中控室之配管本屬合約之
    範圍，上訴人本應施作，故不應予追加；中控室盤體移位，
    方予追加等語（系爭鑑定報告76頁），堪認此項工項有關中
    控室盤體移位部分，應係依業主要求而增加，上訴人已施作
    。另參酌系爭鑑定報告認為：被上訴人採用合約比例核准6,
    325元，應屬合理等語（系爭鑑定報告76頁）。系爭建築技
    術學會另以106年3月16日（106）鑑字第144號函說明其核算
    追加款之方式及依據（本院前審卷㈠166頁）。則此部分追加
    工程款以6,325元為準。
  項次30：機電遭破壞及其他工項16萬5,800元：
    上訴人主張此項追加工程款，業據提出報價單、拍照存證記
    錄表、工程簡約、點工出勤簽到退與工地危害因素告知記錄
    表、屋頂層排水設備平面配置圖、玖層排水設備平面配置圖
    、貳層給水設備平面配置圖為證（原審卷㈣271至285頁）。
    上訴人工務所審核金額為16萬5,800元，其說明欄載明：「1
    .機電遭破壞之工項，依其所附資料核覆。2.第11項（排水
    管路堵塞），已由本所派工施做，並未轉嫁承商，故不予追
    加。3.第12項配合潤弘點工部分，已另行發包完成，故本件
    亦不予追加」等語，有系爭明細可稽（原審卷㈠65頁）。堪
    認此項工項有部分工程係應業主要求而增加，另參酌被上訴
    人上開審核金額亦為系爭鑑定報告所肯認（系爭鑑定報告78
    頁）。另系爭建築技術學會以106年3月16日（106）鑑字第1
    44號函說明其核算之方式及依據（本院前審卷㈠166頁、167
    頁）。則此項工程款以16萬5,800元為準。
  綜上，上訴人可得請求追加工程款合計為396萬7,268元。
九、關於逾期罰款部分：
  ㈠按系爭合約工程承攬\發包確認單約定：系爭工程應於99年
　　12月1日前施作完畢，每逾期一天罰合約總價之千分之5，有
    工程承攬\發包確認單可稽（原審卷㈠11頁）。惟按「各該工
    程承攬\發包確認單之工程施工期間如有下列情況而影響工
    期，確非乙方之過失所致者，乙方得申請按實展延工期，由
    業主及甲方核定之。㈠人力不可抗拒而發生之事故。㈡應業主
    或甲方要求全部或局部停工。㈢因業主之變更設計而致工程
    數量增加。㈣其他歸責於業主或甲方之原因。㈤相關其他工程
    （含相對於本款下述之該工程承攬\發包確認單所定工程之
    其他工程承攬\發包確認單所定之工程在內）之延誤而影響
    各該工程承攬\發包確認單之工程之工進。㈥其他經甲方同意
    不可歸責於乙方之事由」，系爭通則條款第24條第1項著有
    規定；其第2項並約定：「前述人力不可抗拒之事故指下述
    各款：..㈥一切天災包括山崩、地震、海嘯、火山爆發、颱
    風、豪雨惡劣天候及洪水所造成之意外災害。..」等語，有
    系爭通則條款可稽（原審卷㈠118頁、119頁）。
  ㈡被上訴人辯以系爭工程依約既應於99年12月1日前完工；上訴
    人迄100年4月11日仍在施作系爭工程安裝工作，則計算自99
    年12月1日起至100年4月11日止計逾期132天，應依前揭約定
    計付以合約總價2352萬元以每日千分之5計算之逾期罰款1,5
    52萬3,200元【計算式：（2,352萬元×5÷1,000）×132日＝1,5
    52萬3200元】等語，固提出公共工程施工日誌為證（原審卷
    ㈡409頁）。然系爭工程經審核既有追加，且其追加工程款經
    核算計達396萬7,268元，業如前述，則依系爭通則條款第24
    條約定系爭工程顯有因業主之變更設計而致工程數量增加之
    情形，符合展延工期之要件。又參酌系爭鑑定報告專業意見
    表示：重新施作或修改之工項，若是非要徑之工項，不影響
    整體要徑工期，無須個別給予展延工期，但工項施作有前後
    關係，隨施工進度變化，非要徑工項則會轉為要徑，則應給
    予合理工期，即總工期應予展延；本件上訴人主張之追加施
    工項目，多為重新施作或修改工項，必影響總工期，責任可
    歸屬被上訴人，應按增加工程金額之比例酌增等語（系爭鑑
    定報告82頁），及系爭建築技術學會106年3月16日（106）
    鑑字第144號函再為說明：追加電氣、給排水、消防等三項
    工程，經管理排程雖可同時施工，排程過程可得一項為要徑
    工項，但電氣、給排水、消防工項施作有快慢前後關係，實
    際施作最慢之工項即轉為要徑，可能原非要徑之工項轉為要
    徑，仍應給予合理工期，即總工期應予展延；一般工程給於
    加班費，或趕工費用，仍應給於展延合理工期，本工程給予
    夜間加班費，仍應再考慮展延合理工期等語（本院前審卷㈠1
    70頁）。則本院認關於本件系爭工程因工程數量增加所展延
    之工期，應得以系爭合約約定工期日數按增加工程金額占契
    約總價比例增加之方式核算，允為客觀合理。被上訴人抗辯
    於計算展延工期時應將非要徑工程追加金額、夜間加班金額
    予以剔除云云，參酌前揭鑑定意見，於本件應無可採取。又
    本件系爭合約工程總價為2,240萬元（未稅），自99年1月22
    日簽約翌日起算至99年11月30日止之總工期為313日；而本
    件追加工程款經核算則為396萬7,268元（未稅）。據此計算
    ，本件因系爭工程變更設計致工程數量增加可得合理展延之
    工期應計為56日【計算式：313日×（396萬7,268元/ 2,240
    萬元）＝56日（小數點以下無條件進位），可堪認定。至於
    被上訴人雖曾主張系爭合約應於99年3月26日簽訂云云（原
    審卷㈤48頁背面），然此核與兩造所簽署工程合約單記載明
    顯不符（原審卷㈠8頁、11頁）。且審諸上訴人99年5月20日
    、99年8月5日第一期、第三期廠商估驗請款單及細項，尚列
    載有「點工1、2月代工施作C區」、「宜蘭眷村99年1月民生
    垃圾分攤費用」、「宜蘭眷村99年2月民生垃圾分攤費用」
    等扣款項目（本院前審卷㈡419頁、427頁）；益證兩造間系
    爭工程應自99年1月即已簽約開工無訛。被上訴人前揭主張
    與事實不符，尚非可採，併此敘明。
　㈢上訴人提出被上訴人宜蘭眷村工務所100年1月27日備忘錄（
    承辦人為杜既明）為證（本院卷㈡367至369頁），被上訴人
    對該備忘錄之真正亦不爭執（本院卷㈢29頁），惟參諸該備
    忘錄第五點記載：「依據本眷村案業主核定的完工期程，貴
    公司（指上訴人）所承攬的旨揭水、電工班，應於100年3月
    15日前完成施作與測試無誤。敬請貴公司調派足夠人力加緊
    趕工施作，以免擴大逾期罰款與相關扣款金額」（本院卷㈡3
    69頁），核上開文義應係兩造間對上訴人是否遲延完工產生
    爭議，被上訴人催告上訴人應於100年3月15日前完工及測試
    完成，以避免擴大逾期罰款及扣款金額之意，此外，尚無從
    據上開函文逕行認定被上訴人已同意展延工期至100年3月14
    日止，併予敘明。 
　㈣上訴人主張：被上訴人向○○○政府所承包新建統包工程於100
    年4月15日竣工，於100年9月19日完成驗收及移交，原履約
    期限為600天，預定竣工日期為100年1月7日，加計「不計入
    工期天數17天」及「不計違約金天數102.5天」，合計展延1
    19.5天，預定竣工日修正為100年5月7日上午12時，並未逾
    期；該新建統包工程既得准予延展119.5天，則涵蓋於新建
    統包工程中之系爭工程亦應准予展延相同日數等語，並援引
    ○○○政府106年4月24日府工建字第1060057734號函及附件說
    明等件為憑（本院前審卷㈡475至513頁）。然被上訴人與業
    主○○○政府間之契約，與兩造間之契約，當事人不同、承攬
    工作物內容亦不相同，效力係各獨自存在。是上訴人不能以
    被上訴人對業主○○○政府無逾期完工情事，即認定本身對被
    上訴人無逾期完工，是上訴人此之主張，殊非可取。
　㈤另系爭工程工期依系爭合約工程承攬\發包確認單約定，應於
    「99年12月1日前施工完畢」（原審卷㈠10頁），顯然係係採
    「限期完工」之約定方式。又經核閱兩造關於系爭合約之相
    關約定，既未見有約定國定假日、民俗假日、投票日等得不
    計入工期之明文，則關於被上訴人與業主○○○政府間就新建
    統包工程約定計算工期之方式，於系爭工程工期計算自無從
    逕予援用。又依前揭系爭通則條款第24條第1項、第2項雖將
    工程期間發生「人力不可抗拒而發生之事故」即包括一切天
    災包括山崩、地震、海嘯、火山爆發、颱風、豪雨惡劣天候
    及洪水所造成之意外災害，亦列為得申請展延工期之原因（
    原審卷㈠118至119頁），及○○○政府前揭函文檢送關於新建統
    包工程展延工期之時間及原因，確有99年9月18日至99年9月
    21日因凡那比颱風展延工期4日、99年10月21日、22日受東
    北季風及梅姬颱風外圍環流影響因素展延工期2日等2項，計
    展延6日（統計表參本院前審卷㈡481頁），其展延事由係發
    生於系爭工程工期內之情，有工期展延統計表足據（本院前
    審卷㈡481頁），且該6日之展延工期事由並符合系爭通則條
    款第24條第1、2項約定展期原因，依約自應計入系爭工程展
    延工期計算，以維上訴人之權益。從而，上訴人可展延工期
    日數為62日（計算式：56日＋6日＝62日），其逾期日數應計
    為70日（計算式：展延前逾期日數132日－展延62日＝70日】
    。
  ㈥關於違約金之數額：
　⒈按約定之違約金額過高者，法院得減至相當之數額，民法第2
    52條定有明文。又按違約金之種類，可分為懲罰性違約金及
    損害賠償總額預定性違約金二者。當事人間約定之違約金究
    屬何者，應依當事人真意定之，不應拘泥於契約所使用之文
    字，如無從依當事人意思認定違約金之種類，則依民法第25
    0條第2項規定，視為損害賠償總額預定性違約金。查系爭合
    約僅約定：「每逾期一天罰合約總價之千分之五」（原審卷
    ㈠11頁），是上開違約金性質為損害賠償總額預定。
　⒉按當事人所約定之違約金，如屬損害賠償總額預定性質者，
    係作為債務人於債務不履行時，其損害賠償預定或推定之總
    額，目的在填補債權人因其債權未依契約本旨實現所受之損
    害。而關於損害賠償之範圍，民法係採完全賠償主義，除法
    律另有規定或契約別有約定，應以填補債權人所受損害及所
    失利益為限（民法第216條規定參照）。故法院對於損害賠
    償總額預定性之違約金，除應審酌一般客觀事實、社會經濟
    狀況及債權人因債務已為一部履行所受之利益外，應以債權
    人實際所受之積極損害及消極損害，為主要之考量因素，以
    判斷約定之違約金是否過高（最高法院110年度台上字第234
    5號判決意旨參照）。查被上訴人承包新建統包工程已遵期
    完工，並未受到業主○○○政府之逾期罰款。然上訴人逾期完
    工70日，被上訴人須代雇工施作，對其整體工程管理之人力
    、物力調度造成相當壓力，增加營運成本，自不能因被上訴
    人趕工如期完成，而未受到○○○政府逾期罰款，逕認上訴人
    逾期完工未致被上訴人受有任何損害。是本院審酌被上訴人
    代上訴人雇工施作支出4,102,416元，業經准予扣款，其所
    受損害已獲相當填補，若再依被上訴人主張以系爭合約約定
    之合約總價千分之五計罰每日違約金，核屬過高，應酌減依
    合約總價萬分之五計罰每日違約金，較為公允。據此計算，
    被上訴人可得請求被上訴人給付之逾期罰款應計為78萬4,00
    0元【計算式：2240萬元×（5/10,000）×70日×＝78萬4,000元
    】，並得自上訴人可得領取之工程款中予以扣抵。
十、基上，上訴人對被上訴人之工程款債權計615萬3,614元(計
    算式：保留款218萬6,346元＋追加工程款396萬7,268元＝615
    萬3,614元) ，扣抵被上訴人對上訴人之扣款456萬5,004元(
    計算式：清安費用扣款111萬8,713元＋材料扣款79萬3,480元
    ＋代工扣款410萬2,416元＋土建扣款26萬2,000元＋安衛處罰4
    萬1,000元＋保固缺修繕費用扣款8,389元＋逾期罰款78萬4,00
    0元－已扣款254萬4,994元＝456萬5,004元）後，上訴人對於
    被上訴人應尚有158萬8,610元之工程款可資請求（計算式：
    615萬3,614元－456萬5,004元＝158萬8,610元），是上訴人請
    求被上訴人給付158萬8,610元及法定遲延利息，洵屬有據。
    又上訴人可得向被上訴人請求返還之前揭工程款中有70萬5,
    600元經扣抵為保證保固金，此為本院前審採認之事實，兩
    造並不爭執。該保固期限自業主○○○政府於100年9月19日正
    式驗收完成日起算3年，於100年9月19日屆滿（原審卷㈠10頁
    、本院前審卷㈡477頁），則保固保證金應以保固期屆滿翌日
    即103年9月20日為給付期限，其法定遲延利息應自103年9月
    21日起算。至於其餘工程款88萬3,010元（計算式：158萬8,
    610元－70萬5,600元＝88萬3,010元），上訴人請求自起訴狀
    繕本送達翌日即102年4月9日（於102年4月8日送達，送達回
    證附原審卷㈠70頁）起計付法定遲延利息。
、關於追加之訴部分：
　　系爭合約契約總價係含5％營業稅，是上訴人請求88萬3,010
    元之5％營業稅計4萬4,151元（88萬3,010元×0.05＝4萬4,151
    元，元以下四捨五入）及自111年2月11日（上訴人於111年2
    月10日追加請求，本院卷㈢8頁）起加計法定遲延利息，亦屬
    有據。
、綜上所述，上訴人依系爭合約、民法第490條第1項、第505  
    條規定，請求被上訴人給付158萬8,610元，及其中70萬5,6 
     00元自103年9月21日起，其餘88萬3,010元自102年4月9日 
     起，均至清償日止，按年息5％計算之利息，為有理由，應 
     予准許；逾此部分，為無理由，應予駁回。原審就上開應 
     准許部分，為上訴人敗訴之判決，尚有未洽，上訴論旨指 
     摘原判決此部分不當，求予廢棄改判，為有理由，爰由本 
     院廢棄改判如主文第二項所示，並分別諭知供擔保後，得 
     免假執行。至於上訴人之請求不應准許部分（確定部分除 
     外），原審為上訴人敗訴之判決，並駁回其假執行之聲請 
     ，經核並無不合，上訴意旨指摘原判決此部分不當，求予 
     廢棄改判，為無理由，應駁回此部分之上訴。另上訴人於 
     本院審理時，追加請求被上訴人應再給付上訴人4萬4,151 
     元，及自111年2月11日起至清償日止，按年息5％計算之利 
     息，亦有理由，應予准許，並分別諭知供擔保後，得、免 
     假執行，至不應准許部分及此部分假執行之聲請則應予駁 
     回。
、本件事證已臻明確，兩造其餘之攻擊或防禦方法及所用之證
    據，經本院斟酌後，認為均不足以影響本判決之結果，爰不
　　逐一論述，附此敘明。
、據上論結，本件上訴及追加之訴均為一部有理由、一部無理
　　由，依民事訴訟法第450條、第449條第1項、第79條、第463
　　條、第390條第2項、第392條第2項，判決如主文。
中　　華　　民　　國　　111 　年　　4　　月　　28　　日
                  民事第四庭
                      審判長法  官  傅中樂
                            法  官  管靜怡
                            法  官  呂淑玲
正本係照原本作成。
如不服本判決，應於收受送達後20日內向本院提出上訴書狀，其
未表明上訴理由者，應於提出上訴後20日內向本院補提理由書狀
（均須按他造當事人之人數附繕本）上訴時應提出委任律師或具
有律師資格之人之委任狀；委任有律師資格者，另應附具律師資
格證書及釋明委任人與受任人有民事訴訟法第466 條之1第1項但
書或第2項所定關係之釋明文書影本。
中　　華　　民　　國　　111 　年　　4 　　月　　28　　日
　　　　　　　　　　　    　　書記官  黃雯琪